臺灣高等法院臺中分院民事判決
105年度重上字第90號
上  訴  人  黃燕照（林富森之承受訴訟人)

            林佳穎（兼林富森之承受訴訟人)


            林聖閔（兼林富森之承受訴訟人)


            林泓其（兼林富森之承受訴訟人)

共      同
訴訟代理人  柯劭臻律師
複 代理 人  林寬榮  
被 上訴 人  林文雄  
訴訟代理人  吳淑琴  
            林妍羚  
追 加被 告  林耀堂  
            林秀琴  
            林秀珠  
上列當事人間請求分割共有物事件，上訴人對於中華民國105年2
月4日臺灣南投地方法院104年度重訴字第9號第一審判決提起上
訴，並為訴之追加，本院於110年7月28日言詞辯論終結，判決如
下：
    主      文
原判決關於對南投縣○○鎮○○段○○○地號土地之分割方法，及駁回
上訴人對門牌號碼南投縣○○鎮○○路○○號建物之分割請求部分，暨
該訴訟費用之裁判，均廢棄。
上訴人辛○○、丁○○、己○○與被上訴人共有坐落南投縣○○鎮○○段○○
○地號土地應分割為如附圖二所示，即編號A、B、C、D依序分歸
被上訴人、上訴人己○○、辛○○、丁○○所有。
兩造共有門牌號碼南投縣○○鎮○○路○○號建物應分割如附圖一、二
所示，即附圖一編號A1、A2、B1、B2及附圖二所示編號E部分歸
追加被告庚○○所有；附圖二編號F1、F2部分，由兩造依附表二所
示比例共有；附圖二編號G1、G2及附圖一編號B5、C1、C2、D1、
D2、D3、E1、E2、E3部分，分歸上訴人辛○○、丁○○、戊○○、己○○
、被上訴人、追加被告丙○○、乙○○公同共有。
其餘上訴駁回。
第一審訴訟費用關於廢棄部分，其中如前開第二項所示分割共有
物部分，由上訴人辛○○、丁○○、己○○及被上訴人按附表一所示比
例分擔，其餘由上訴人負擔。第二審訴訟費用，關於分割如前開
第二、三項所示共有物部分由兩造依附表三所示比例分擔；其餘
部分由上訴人負擔。
    事實及理由
臺、程序方面：
一、按當事人死亡者，訴訟程序在有繼承人、遺產管理人或其他
    依法令應續行訴訟之人承受其訴訟以前當然停止；前開所定
    之承受訴訟人，於得為承受時，應即為承受訴訟之聲明，他
    造當事人，亦得聲明承受訴訟，民事訴訟法第168條、第175
    條分別定有明文。經查，本件上訴人林富森於本院訴訟繫屬
    中之民國107年11月14日死亡，其繼承人為辛○○、丁○○、戊○
    ○、己○○，有戶籍謄本、繼承系統表可稽（見本院卷二93-98
    頁）。辛○○、丁○○、戊○○、己○○（下稱辛○○等4人）具狀聲
    明承受訴訟（見本院卷二91頁），依法並無不合，附此敘明
    。
二、按在第二審為訴之變更或追加，非經他造同意，不得為之，
    但減縮應受判決事項之聲明，或該訴訟標的對於數人必須合
    一確定時，追加其原非當事人之人為當事人者，不在此限，
    民事訴訟法第446條第1項、第255條第1項第3款、第5款分別
    定有明文。查林富森及上訴人丁○○、戊○○、己○○以被上訴人
    為被告，起訴主張南投縣○里鎮○○段000○000○000○000○00000
    ○000地號土地，及門牌號碼南投縣○○鎮○○路00號之未辦理保
    存登記房屋如原判決附圖二編號B3至F2部分，為渠等共有，
    請求裁判分割上開土地及上開房屋。惟
　　上開房屋連同原判決附圖二A1、A2、B1、B2部分，始構成一
    完整之三合院式建築（下稱系爭房屋），上訴人提起上訴就
    前揭A1、A2、B1、B2部分追加請求一併分割，自應准許。兩
    造就系爭房屋原為訴外人林來福、林福順分別共有，應有部
    分各1/2等情不爭執（見本院卷三125頁），而林來福於70年
    1月21日死亡，其於系爭房屋之應有部分由庚○○繼承，此有
    遺產分割協議書可憑（見本院卷○000-000頁），足見庚○○為
    系爭房屋之共有人。上訴人於105年3月4日追加庚○○為被告
    （見本院卷一2頁），符合前揭法律規定。另林福順於57年1
    0月20日死亡，繼承人為配偶林張阿緞、長女李林月娥、四
    女陳林秀卿、五女林秀滿、六女丙○○、七女乙○○、長子林富
    山、次子林○○、三子被上訴人、四子林富森（林福順之次女
    林水娥、三女林雪鳳先於林福順死亡），嗣林張阿緞於78年
    1月17日死亡，林秀滿於66年4月5日死亡（無後嗣），林富
    山於83年9月21日死亡，繼承人為林陳敏、林玟君、林建延
    、林寶華，林富森於107年11月14日死亡，繼承人為辛○○等4
    人；另李林月娥、陳林秀卿、林○○、林陳敏、林玟君、林建
    延、林寶華均拋棄系爭房屋之事實上處分權等情，有戶籍謄
    本、繼承系爭統表、公同共有祖厝房屋所有權拋棄書可稽（
    見原審卷155-158頁、186-194頁，本院卷三100、101頁）。
    上訴人於110年1月7日具狀提出備位聲明，主張林福順就系
    爭房屋應有部分由丙○○、乙○○、辛○○等4人、被上訴人繼承
    ，而追加丙○○、乙○○為被告（見本院卷三96、97頁），亦屬
    訴訟標的對於數人必須合一確定所為訴之追加，應予准許。
三、按對於同一被告之數宗訴訟，除定有專屬管轄外，得向其中
    一訴訟有管轄權之數法院合併提起之，但不得行同種訴訟程
    序者不在此限，民事訴訟法第248條定有明文。又家事事件
    由少年及家事法院處理之；未設少年及家事法院地區，由地
    方法院家事法庭處理之，家事事件法第2條亦有明文。上訴
    人主張：系爭房屋為未經分割之遺產，依家事事件法第72條
    及民事訴訟法第446條第1項之規定，追加分割遺產訴訟云云
    （見本院卷三98頁）。然分割遺產訴訟為家事事件法第3條
    所規定之丙類事件，專屬於地方法院家事法庭管轄，且與分
    割共有物之財產上訴訟非屬同種訴訟程序。上訴人於原審提
    起本件分割共有物訴訟，自無從於二審程序合併提起分割遺
    產訴訟；又家事事件法第72條係規定遺產分割訴訟中，關於
    繼承權有爭執者，於同一訴訟中請求追加或反請求，要與本
    件情形不同，是上訴人請求追加分割遺產訴訟部分，於法未
    合，不應准許。
四、按裁判分割共有物，屬形成判決，法院定共有物之分割方法
    ，固應斟酌當事人之聲明、共有物之性質、經濟效用及全體
    共有人之利益等，而本其自由裁量權為公平合理之分配，但
    並不受當事人聲明、主張或分管約定之拘束（最高法院93年
    度台上字第1797號判決參照），是當事人主張之分割方案並
    非裁判分割共有物訴訟之訴訟標的，縱使變更分割方案，亦
    僅屬補充或更正事實上或法律上之陳述，而非訴之變更（參
    見民事訴訟法第256 條規定）。查上訴人就南投縣○○鎮○○段
    000地號土地（下稱系爭土地）及系爭房屋之分割方法及金
    錢補償方案迭有變更，於本院審理中最後聲明如後開所示（
    見本院卷三146頁背面），僅屬補充或更正法律上之陳述，
    不生訴訟標的變更之問題。
貳、實體部分：　　
一、當事人主張及答辯：
　㈠上訴人主張：系爭土地為辛○○、丁○○、己○○（下稱辛○○等3人
    ）與被上訴人共有，應有部分如附表一所示。又系爭房屋原
    為訴外人林來福、林福順分別共有，應有部分各1/2，林來
    福死亡後，其應有部分由庚○○繼承；林福順死亡後，其應有
    部分僅由林富山、林○○、被上訴人、林富森繼承，林富森於
    107年11月14日死亡，其繼承人為辛○○等4人，又林○○與林富
    山之繼承人均拋棄其等對系爭房屋之事實上處分權，故系爭
    房屋現為庚○○、辛○○等4人及被上訴人共有。兩造間就系爭
    土地及系爭房屋並無不可分割約定，亦無因物之使用目的有
    不能分割之情事，且系爭土地分割會導致無法建築房屋，兩
    造無法達成分割協議，爰依民法第823條第1項前段、第824
    條第2項第1款之規定，訴請將系爭土地分割由辛○○等3人共
    有（應有部分依序為58/291、175/291、58/291），並由辛○
    ○等3人補償被上訴人新臺幣（下同）4,128,339元（下稱甲
    方案）。關於系爭房屋部分則先位主張將南投縣○里地○○○○○
    ○○○里地○○000○00○0○○○○○○000000號土地複丈成果圖（下稱
    附圖一）所示編號A1、A2、B1、B2部分歸庚○○所有，B3部分
    歸被上訴人所有，B4、B5、C1、C2、D1、D2、D3、E1、E2部
    分歸辛○○等4人按應有部分1/12、5/12、5/12、1/12共有（
    下稱A方案）。如認林福順就系爭房屋之應有部分為其全體
    繼承人所繼承，惟經部分繼承人死亡及拋棄事實上處分權後
    ，林福順就系爭房屋之應有部分由辛○○等4人與被上訴人及
    追加被告丙○○、乙○○公同共有，爰備位主張分割如A方案所
    示，並由辛○○等4人補償丙○○、乙○○各119,765元（下稱B方
    案）。另被上訴人未經其他共有人同意居住在系爭房屋，無
    權占有同段460、459、458、458-1地號土地，侵害辛○○等4
    人之權利，致受有相當於租金之損害，爰依民法第184條、
    第179條擇一請求命被上訴人依序給付辛○○、丁○○、戊○○、
    己○○57,572元、172,716元、607,960元、313,192元，及均
    自起訴狀繕本送達翌日起加計法定遲延利息，暨自103年11
    月起至遷讓返還系爭房屋之日止，按月於每月5日依序給付
    辛○○、丁○○、戊○○、己○○960元、2,878元、10,133元、5,22
    0元之判決〔上訴人於107年12月24日具狀表示僅就系爭土地
    及系爭房屋為裁判分割（見本院卷二107頁），故其餘土地
    之分割請求未繫屬於本院，不另贄述〕。
　㈡被上訴人則以：甲方案未能使伊分得系爭土地應有部分，系
    爭土地應分割如埔里地政108年12月26日埔土測字第370400
    號土地複丈成果圖（下稱附圖二）所示，編號A、B、C、D依
    序分歸伊、己○○、辛○○、丁○○所有（下稱乙方案）。林福順
    之女性繼承人並未就林福順之系爭房屋應有部分拋棄繼承，
    故同意庚○○所提之C方案（詳後述）。又系爭房屋存有林來
    福、林福順親屬可自由進出、使用與居住，並由使用者負擔
    相關費用之合意使用方式，伊自921大地震後即使用系爭房
    屋之部分房間，並負擔相關費用，其餘公同共有人均有系爭
    房屋大門鑰匙，可自由進出、居住，伊未無權占有等語，資
    為抗辯。
　㈢庚○○則以：系爭房屋原為訴外人林來福、林福順分別共有，
    應有部分各1/2，林來福死亡後，系爭房屋林來福應有部分
    由伊繼承，系爭房屋正身之右側及右廂房由伊修繕、使用，
    系爭房屋應照使用現況分割，不要破壞，故附圖一編號A1、
    A2、B1、B2及附圖二編號E部分歸伊所有，附圖二編號F1、F
    2部分為公廳，供祭祖之用，應由伊與繼承林福順之系爭房
    屋應有部分之繼承人按應有部分1/2比例分別共有，附圖二
    編號G1、G2部分及附圖一編號B5、C1、C2、D1、D2、D3、E1
    、E2、E3部分歸繼承林福順之系爭房屋應有部分之繼承人公
    同共有（下稱C方案）等語，資為抗辯。
　㈣丙○○、乙○○則以：伊等未拋棄對系爭房屋林福順應有部分之
    繼承權，同意系爭房屋以C方案分割等語，資為抗辯。
二、原審判決將系爭土地分割如附圖三所示，並駁回辛○○等4人
    其餘請求。辛○○等4人不服提起上訴，並追加庚○○、丙○○、
    乙○○為被告，聲明：㈠原判決關於系爭土地分割方法，及駁
    回辛○○等4人對系爭房屋分割請求與後開第4項之訴部分均廢
    棄。㈡系爭土地分割如甲方案所示。㈢系爭房屋先位請求分割
    如A方案所示，備位請求分割如B方案。㈣被上訴人應依序給
    付辛○○、丁○○、戊○○、己○○57,572元、172,716元、607,960
    元、313,192元，及均自起訴狀繕本送達翌日起至清償日止
    ，按週年利率5%計算之利息；暨自103年11月起至遷讓返還
    前項所示房屋之日止，按月於每月5日依序給付辛○○、丁○○
    、戊○○、己○○960元、2,878元、10,133元、5,220元。被上
    訴人則答辯聲明：系爭土地採乙方案分割，系爭房屋採C方
    案分割，其餘上訴駁回。庚○○、丙○○、乙○○答辯聲明：系爭
    房屋採C方案分割。
三、得心證之理由：
　㈠按各共有人，除法令另有規定外，得隨時請求分割共有物，
    但因物之使用目的不能分割或契約訂有不分割之期限者，不
    在此限，民法第823條第1項定有明文。所謂「因物之使用目
    的不能分割」，係指共有物繼續供他物之用，而為其物之利
    用所不可缺，或為一權利之行使所不可缺者而言，例如界標
    、界牆、區分所有建築物之共同部分、共有之契據、共有之
    道路等是（最高法院50年台上字第970號判例、58年台上字
    第2431判例及85年度台上字第966號判決意旨參照）。查上
    訴人主張系爭土地共有情形如附表一所示，另系爭房屋屬未
    保存登記建物，為庚○○與林福順繼承人分別共有，應有部分
    各1/2，兩造間並無不分割之約定；又系爭土地使用分區為
    住宅區，有南投縣埔里鎮都市計畫土地使用分區（或公共設
    施地）證明書可憑（見本院卷一294頁），非農業發展條例
    第3條第11款所規定之耕地，並無依物之使用目的，不能分
    割之情形，復因兩造起訴前無法協議分割，上訴人依首揭規
    定訴請裁判分割，即無不合。
　㈡民法第824條第2項規定：「分割之方法不能協議決定，或於
    協議決定後因消滅時效完成經共有人拒絕履行者，法院得因
    任何共有人之請求，命為下列之分配：一、以原物分配於各
    共有人。但各共有人均受原物之分配顯有困難者，得將原物
    分配於部分共有人。二、原物分配顯有困難時，得變賣共有
    物，以價金分配於各共有人；或以原物之一部分分配於各共
    有人，他部分變賣，以價金分配於各共有人」。又按裁判上
    定共有物分割之方法時，分配原物與變賣之而分配價金，孰
　　為適當，法院本有自由裁量之權，不受任何共有人主張之拘
    束（參見最高法院29年上字第1792號判例意旨）；復定共有
    物分割之方法，固可由法院自由裁量，但亦須以其方法適當
    者為限。法院裁判分割共有物，須斟酌各共有人之利害關係
    、使用情形、共有物之性質及價值、經濟效用，符合公平經
    濟原則，其分割方法始得謂為適當( 參見最高法院90年度台
    上字第1607號判決意旨) 。是系爭土地及系爭房屋之分割方
    法，法院自應斟酌各共有人之意願、共有物之使用情形、經
    濟效用及全體共有人之利益等情形而為適當之分割，方為妥
    適。
　㈢系爭土地分割採乙方案：
　　⒈系爭土地原為林富森、丁○○與被上訴人分別共有，應有部
      分比例依序為116/252、78/252、58/252，林富森於107年
      11月14日死亡，經辛○○等3人就其所遺系爭土地應有部分
      辦理分割繼承登記後，系爭土地現為辛○○等3人與被上訴
      人分別共有，應有部分如附表一所示，有土地登記第二類
      謄本、土地登記第一類謄本可憑（見原審卷14頁、本院卷
      二152頁）。又系爭土地先前地目雖為田，然地目等則已
      於106年1月1日廢除，是系爭土地之使用已不受先前登記
      之地目拘束，而系爭土地之使用分區為都市計劃土地之住
      宅區，有南投縣埔里鎮都市計畫土地使用分區（或公共設
      施用地）證明書可稽（見本院卷一294頁），故可供建築
      房屋使用；復依南投縣畸零地使用自治條例第3條規定，
      住宅區土地正面路寬超過7公尺至15公尺，建築基地最小
      寬度要達3.5公尺以上，最小深度要達14公尺以上，而系
      爭土地西側面寬約10公尺，臨隆生路（路寬14公尺），南
      側面寬約32公尺，臨東興一街（路寬12公尺），有安立不
      動產估價師事務所不動產估價報告書（下稱安立報告書）
      可憑（見外放之安立報告書27頁），原審判決所採方割方
      案見附圖三，其中編號B、C土地臨隆生路面寬均未達3.5
      公尺，無法建築房屋而成為畸零地，造成土地使用之浪費
      ，顯非合適之分割方法。
　　⒉109年5月5日修正之南投縣畸零地使用自治條例第6條規定
      ：「依第3條規定之基地寬度，每增加10公分，其深度得
      減少20公分，減少後之深度不得小於5公尺」。查被上訴
      人所提之乙方案（見附圖二），編號A、B、C、D土地臨東
      興一街面寬依序約為7、7、7、7.5公尺，均超過同條例第
      3條之最小面寬3.5公尺，依上開第6條規定，最小深度得
      減為7公尺、7公尺、7公尺、6公尺，而編號A、B、C、D土
      地臨東興一街深度約7.5公尺，符合上開規定，亦在第6條
      修正後最小深度5公尺之上，是乙方案各宗地均得供建築
      使用，且各共有人除被上訴人外均得按應有部分比例受分
      配（被上訴人為使辛○○等3人分得之土地形狀方正，自願
      減少受分配面積3平方公尺，見本院卷二239頁），顯為兼
      顧各共有人之應有部分權益，及土地使用經濟利益最大化
      之適宜分割方案。
　　⒊按分割共有物，以消滅共有關係為目的。法院裁判分割共
      有土地時，除因該土地內部分土地之使用目的不能分割 (
      如為道路) 或部分共有人仍願維持其共有關係，應就該部
      分土地不予分割或准該部分共有人成立新共有關係外，應
      將土地分配於各共有人單獨所有（最高法院69年台上字第
      1831號民事判例意旨參照）。又民法第824條第2項第1款
      規定：「以原物分配於各共有人。但各共有人均受原物之
      分配顯有困難者，將原物分配於部分共有人」，亦即分割
      共有物原則上應將原物分配於各共有人，僅在各共有人均
      受原物之分配顯有困難時，方得例外將原物分配於部分共
      有人。查上訴人所提之甲方案，係將系爭土地分由辛○○等
      3人共有，以金錢補償被上訴人，惟依乙方案，系爭土地
      得按應有部分比例分配予各共有人，且各共有人分得土地
      面積並未過小，亦均可供作建築房屋之基地，堪認系爭土
      地之各共有人均受原物之分配並無困難，自難依民法第82
      4條第2項第1款但書選擇甲方案為系爭土地之分割方法。
  ㈢系爭房屋採C方案分割：
    ⒈系爭房屋屬未保存登記建物，原為林來福與林福順分別共
      有，應有部分各1/2，為兩造所不爭執（見本院卷三125頁
      ）。林來福於70年1月21日死亡，其系爭房屋應有部分由
      庚○○繼承，有遺產分割協議書可憑（見本院卷○000-000頁
      ），是系爭房屋應有部分1/2為庚○○所有，堪以認定。
　　⒉按民法第1174條第1項固規定繼承人得拋棄其繼承權，惟此
      所謂拋棄繼承權，係指全部拋棄而言，如為一部拋棄，即
      不生拋棄之效力（最高法院67年台上字第3448號民事判例
      要旨參照）。上訴人主張：林福順死亡後，林福順就系爭
      房屋應有部分1/2僅由林富山、林○○、被上訴人、林富森
      兄弟繼承，其餘姊妹已拋棄繼承云云（見本院卷一130頁
      背面），並提出成年人遺產繼承權拋棄書3張為證（見原
      審卷277-279頁）。查上開成年人遺產繼承權拋棄書所載
      拋棄人分別為林秀滿、丙○○、乙○○，內容為「右開被繼承
      人之遺產本人因故不欲繼承，爰立書面特向親屬會議並其
      他繼承人聲明願意拋棄，恐口無憑立此書為據」，依此記
      載內容顯係林秀滿、丙○○、乙○○拋棄林福順所得繼承之遺
      產，非僅限於系爭房屋，惟林秀滿、丙○○、乙○○另有繼承
      林福順所遺之土地，有分割繼承契約書、遺產稅繳納證書
      、遺產分割契約書、土地贈與所有權移轉契約書可憑（見
      原審205-227頁），上開成年人遺產繼承權拋棄書之記載
      與事實顯有歧異，且並未記載林張阿緞、李林月娥、陳林
      秀卿亦拋棄系爭房屋之繼承權，自難遽認林張阿緞、李林
      月娥、陳林秀卿、林秀滿、丙○○、乙○○就林福順之系爭房
      屋應有部分1/2已合法拋棄繼承。又證人林○○雖於本院證
      稱：本件林福順之女兒均有拋棄繼承，對系爭房屋沒有繼
      承權云云（見本院卷一70頁背面），復證稱：林月娥等姊
      妹都沒有繼承云云（見本院卷一142頁），然其證述與林
      福順之女兒有繼承土地之事實不符，如證人林○○係指林福
      順之女兒就林福順之系爭房屋應有部分1/2之繼承權為一
      部拋棄，揆諸前揭判例意旨，亦不生效力，是上訴人主張
      林福順之系爭房屋應有部分1/2僅由林富山、林○○、被上
      訴人、林富森兄弟繼承云云，即非可採。
　　⒊上訴人主張：林○○於57年檢附林福順女兒的拋棄繼承書及
      遺產分割協議書辦理稅籍登記云云（見本院卷三43頁），
      惟經原審向南投縣政府稅務局埔里分局（下稱埔埋分局）
      調取系爭房屋自58年起迄今之稅籍異動資料，埔里分局回
      覆資料並無遺產分割協議書（見原審卷267-272頁），且
      丙○○、乙○○均稱：林福順死亡後並沒有就系爭房屋為遺產
      分割協議等語（見本院卷三125頁背面），自難徒憑上訴
      人片面陳述而得認有系爭房屋林福順應有部分1/2之遺產
      分割協議書存在。又稅籍之登記與產權之歸屬，係屬二事
      ，縱系爭房屋於58年之納稅義務人為林富山、林○○、甲○○
      、林富森、林來福等人，亦不得以此推斷有系爭房屋林福
      順應有部分1/2之遺產分割協議書存在。另依系爭房屋之5
      8年遺產稅繳納證書（見原審卷209頁），張阿緞、李林月
      娥、陳林秀卿、林秀滿、丙○○、乙○○均為申報繼承人，且
      遺產明細表中亦有系爭房屋，足見上開人等並未於57年拋
      棄繼承，或有就林福順之系爭房屋應有部分1/2為分割協
      議，上訴人前開主張，亦無可採。
　　⒋按公同關係存續中，各公同共有人不得請求分割公同共有
      物，民法第829條定有明文。查林福順死亡後，林福順之
      繼承人並未拋棄繼承，或就林福順之系爭房屋應有部分1/
      2為遺產分割協議，是林福順之系爭房屋應有部分1/2於林
      福順死亡後自應由其全體繼承人公同共有。嗣林福順之部
      分繼承人死亡或拋棄系爭房屋之事實上處分權，系爭房屋
      目前為辛○○等4人與被上訴人及丙○○、乙○○公同共有，業
      如前述，則在公同關係存續中，上訴人自不得請求就系爭
      房屋林福順應有部分1/2為分割，是A、B方案即非妥適之
      分割方法。而C方案中，以庚○○使用現況之神明廳與右側
      廂房為界，將附圖一編號A1、A2、B1、B2及附圖二所示編
      號E部分歸庚○○所有；附圖二編號F1、F2部分為公廳，由
      兩造共有，共有比例如附表二所示；附圖二編號G1、G2及
      附圖一編號B5、C1、C2、D1、D2、D3、E1、E2、E3，原由
      林福順使用部分，分歸上訴人4人、被上訴人、丙○○、乙○
      ○公同共有，符合系爭房屋之使用現況及使用目的，自為
      妥適之分割方法。
  ㈣辛○○等4人主張：被上訴人未經全體共有人同意居住在系爭房
    屋左廂房及正身左側房屋，而無權占有同段460、459、458
    、458-1地號土地云云。惟按土地與房屋為各別之不動產，
    且房屋性質上不能與土地使用權分離而存在，亦即使用房屋
    必須使用該房屋之基地，如房屋有正當權源得以存在於土地
    ，即不得謂使用房屋之人無權占有土地。查辛○○等4人與被
    上訴人不爭執系爭房屋有正當權源得以存在於同段460、459
    、458、458-1地號土地上，則被上訴人使用系爭房屋同時雖
    占有同段460、459、458、458-1地號土地，惟此係本於系爭
    房屋得以存在於土地之權源而來，與被上訴人有無權利占有
    系爭房屋係屬二事，是辛○○等4人主張被上訴人無權占有同
    段460、459、458、458-1地號土地並請求不當得利云云，即
    無可採。
四、綜上所述，辛○○等4人依民法第823條第1項前段之規定，請
    求就系爭土地、系爭房屋裁判分割，於法並無不合。本院審
    酌上情，認就系爭土地以乙方案，系爭房屋以C方案之分割
    方法為適當，辛○○等4人上訴指摘原判決就系爭土地分割方
    法不當，及駁回其系爭房屋之分割請求，為有理由，爰由本
    院予以廢棄，改判如主文第2、3項所示。另辛○○等4人依民
    法第184條、第179條之規定，擇一請求被上訴人應依序給付
    辛○○、丁○○、戊○○、己○○57,572元、172,716元、607,960元
    、313,192元，及均自起訴狀繕本送達翌日起至清償日止，
    按週年利率5%計算之利息；暨自103年11月起至遷讓返還前
    項所示房屋之日止，按月於每月5日依序給付辛○○、丁○○、
    戊○○、己○○960元、2,878元、10,133元、5,220元，為無理
    由，應予駁回。原審就此部分為辛○○等4人敗訴之判決，核
    無不合，上訴論旨指摘此部分原判決不當，求予廢棄改判，
    為無理由，應駁回其此部分上訴。
五、按因共有物分割事件涉訟，由敗訴當事人負擔訴訟費用顯失
    公平者，法院得酌量情形，命勝訴之當事人負擔其一部，民
    事訴訟法第80條之1 定有明文。本件有關系爭土地、系爭房
    屋分割部分，在性質上並無訟爭性，縱令兩造互易其地位，
    裁判結果仍無不同，故由一方負擔全部費用，顯有失公平，
    是本院酌量兩造爭執之情形，認有關分割系爭土地、系爭房
    屋訴訟之裁判費、鑑定費、測量費等訴訟費用宜由各當事人
    依其就系爭土地、系爭房屋之應有部分比例（如附表三）分
    擔。至於其餘之訴訟費用，則由敗訴之辛○○等4人負擔。爰
    諭知如主文第5項所示。
六、本件事證已臻明確，兩造其餘之攻擊或防禦方法及所用之證
    據，經本院斟酌後，認為均不足以影響本判決之結果，爰不
    逐一論列，附此敘明。
據上論結，本件辛○○等4人之上訴為一部有理由，一部無理由，
追加之訴為有理由，依民事訴訟法第449條第1項、第450條、第7
8條、第80條之1、第85條第1項後段、第2項，判決如主文。
中　　華　　民　　國　　110 　年　　8 　　月　　25　　日
                          民事第八庭
                              審判長法  官  杭起鶴
                                    法  官  吳國聖
                                    法  官  黃裕仁
正本係照原本作成。
如不服本判決，應於收受送達後20日內向本院提出上訴書狀，其
未表明上訴理由者，應於提出上訴後20日內向本院補提理由書狀
（均須按他造當事人之人數附繕本）。因疫情而遲誤不變期間，
得向法院聲請回復原狀。
上訴時應提出委任律師或具有律師資格之人之委任狀；委任有律
師資格者，另應附具律師資格證書及釋明委任人與受任人有民事
訴訟法第466 條之1 第1項但書或第2 項所定關係之釋明文書影
本。如委任律師提起上訴者，應一併繳納上訴審裁判費。
                                    書記官  王麗珍
中　　華　　民　　國　　110 　年　　8 　　月　　25　　日

附表一：系爭457地號土地現共有人及其應有部分
編號 共有人 應有部分比例 1 甲○○ 252分之58 2 丁○○ 756分之350 3 己○○ 756分之116 4 辛○○ 756分之116 
附表二：各共有人就公廳之應有部分
編號 共有人 應有部分比例 1 庚○○ 2分之1 2 辛○○、丁○○、己○○、戊○○、甲○○、丙○○、乙○○ 公同共有2分之1 
附表三：
系爭土地部分
共有人 訴訟費用負擔比例 甲○○ 252分之58 丁○○ 756分之350 己○○ 756分之116 辛○○ 756分之116 
系爭房屋部分
共有人 訴訟費用負擔比例 庚○○ 2分之1 辛○○、丁○○、己○○、戊○○、甲○○、丙○○、乙○○ 連帶負擔2分之1